【裁判字號】    98,消債聲,15
【裁判日期】    980930
【裁判案由】    聲請免責
【裁判全文】
臺灣板橋地方法院民事裁定            98年度消債聲字第15號
聲  請  人
即  債務人  辛○○
代  理  人  劉韋廷律師
相  對  人
即  債權人  台北富邦商業銀行股份有限公司
法定代理人  己○○
相  對  人
即  債權人  國泰世華商業銀行股份有限公司
法定代理人  乙○○
代  理  人  壬○○
相  對  人
即  債權人  臺灣新光商業銀行股份有限公司
法定代理人  甲○○
代  理  人  丙○○
相  對  人
即  債權人  陽信商業銀行股份有限公司
法定代理人  庚○○
相  對  人
即  債權人  萬泰商業銀行股份有限公司
法定代理人  癸○○
相  對  人
即  債權人  中國信託商業銀行股份有限公司
法定代理人  戊○○○○
相  對  人
即  債權人  臺灣土地銀行股份有限公司
法定代理人  子○○
代  理  人  丁○○
上列當事人因消費者債務清理事件聲請免責，本院裁定如下：
    主  文
債務人辛○○應予不免責。
    理  由
一、按「債務人有下列各款情形之一者，法院應為不免責之裁定
    ，但債務人證明經普通債權人全體同意者，不在此限：一、
    於七年內曾依破產法或本條例規定受免責；二、隱匿、毀損
    應屬清算財團之財產，或為其他不利於債權人之處分；三、
    捏造債務或承認不真實之債務；四、因浪費、賭博或其他投
    機行為，致財產顯然減少或負擔過重之債務，而生開始清算
    之原因；五、於清算聲請前一年內，已有清算之原因，而隱
    瞞其事實，使他人與之為交易致生損害；六、明知已有清算
    原因之事實，非基於本人之義務，而以特別利於債權人中之
    一人或數人為目的，提供擔保或消滅債務；七、隱匿、毀棄
    、偽造或變造帳簿或其他會計文件之全部或一部，致其財產
    之狀況不真確；八、故意於財產及收入狀況說明書為不實之
    記載，或有其他故意違反本條例所定義務之行為」，消費者
    債務清理條例第134 條定有明文。又按消費者債務清理制度
    並非在使債務人恣意消費所造成之債務，轉嫁予債權人負擔
    ，債務人免責制度，應在鼓勵勤勞誠實之債務人，而非縱容
    債務人奢侈浪費，倘債務人於聲請清算前之相當期間內，利
    用信用金融之機會，恣意為非屬通常生活所需之鉅額消費或
    作奢侈性、浪費性之消費，而不在意日後履行返還之能力，
    反而算計消費者債務清理條例中之免責制度，濫用清算程序
    以規避其應負擔之償還責任，自與消費者債務清理條例之立
    法本旨有違。再者，消費者依清算程序清理債務，債權人已
    因之蒙受相當損失，其程序之進行應秉持公正與誠信，如債
    務人對於清算之原因有可歸責性，或有虛偽不實、違反誠信
    、違反本條例所定義務之行為，致害及債權人之權益，或影
    響清算程序之進行，自不宜予以免責（消費者債務清理條例
    第132條例立法理由參照）。
二、本件債務人辛○○依消費者債務清理條例，聲請清算事件，
    前經本院裁定開始清算程序，同時終止清算程序確定在案，
    有本院97年度消債清字第142 號卷證可稽。又該裁定終結清
    算程序部分未據債權人提起抗告而告確定。經本院依職權詢
    問普通債權人結果，復均具狀表明不同意聲請人免責等情，
    亦有陳報狀在卷可佐，本件依債權人台北富邦商業銀行股份
    有限公司（下稱台北富邦銀行）、國泰世華商業銀行股份有
    限公司（下稱國泰世華銀行）、臺灣新光商業銀行股份有限
    公司（下稱新光銀行）、陽信商業銀行股份有限公司（下稱
    陽信銀行）、萬泰商業銀行股份有限公司（下稱萬泰銀行）
    所提出之聲請人信用卡消費明細表、現金卡交易明細表所示
    ，聲請人使用陽信銀行之信用卡於96年4 月份在大賣場、餐
    廳、皮鞋店、眼鏡行及多次出入珠寶銀樓消費（見本院卷第
    35頁）；聲請人於95年12月18日、96年2 月15日及96年4 月
    17日分別動用萬泰銀行信金卡預借現金60,000元、55,000元
    及50,000元（見本院卷第39頁）；聲請人使用新光銀行信用
    卡消費保險費、預借現金、家電用品，家電用品金額分別為
    18,500元及15,800元（見本院卷第29頁）；聲請人使用富邦
    銀行信用消費珠寶首飾數次，分別為46,452元、57,400元；
    聲請人於93、95年間，向國泰世華銀行借貸24萬及91,000元
    ，且有阿瘦皮鞋、家福公司、和信電訊、臺灣大哥大、遠傳
    電信、興合家電及高泰燈飾等非生活所必須之消費行為（見
    本院卷第26頁），依其上揭所提領之金額，可認已明顯逾越
    一般人日常生活必要之支出金額。至聲請人雖自陳珠寶首飾
    係因缺錢，以購買金飾後再轉賣之方式，取得現金週轉，另
    陽信銀行及國泰世華銀行之款項，部分是以信用卡刷卡換現
    金，新光銀行之款項係94年間繳納醫療保險費及購買藥品之
    消費云云（見本院卷第53頁），惟未能舉證證明，尚難採信
    。更退一步言之，縱認聲請人所稱其購買珠寶首飾等之消費
    係刷卡換現金等情屬實，亦屬投機行為。本院因認經審酌上
    開聲請人所自承之收入、支出情形，並佐以其現金卡消費明
    細資料，誠堪認聲請人應有「因浪費、賭博或其他投機行為
    ，致財產顯然減少或負擔過重之債務，而生開始清算之原因
    」情事存在。
三、綜上所述，本院既認債務人有消債條例第134 條第4 款所規
    定「因浪費、賭博或其他投機行為，致財產顯然減少或負擔
    過重之債務，而生開始清算之原因」之不免責事由，則依首
    揭說明，本件債務人應予不免責，爰裁定如主文。
中    華    民    國    98    年    9     月    30    日
                  民事第三庭    法  官  楊千儀
以上正本係照原本作成。
如對本裁定抗告，須於裁定送達後10日內向本院提出抗告狀，並
應繳納抗告裁判費新臺幣1,000元。
中    華    民    國    98    年    9     月    30    日
                                書記官  劉鴻傑


司法院資訊處製作；財團法人民間司法改革基金會備份。
